臺灣苗栗地方法院民事判決
                                      109年度訴字第583號
原      告  余桂香  
            余祐禎  
            莊惠如  
            洪綺珮  
共      同
訴訟代理人  饒斯棋律師
            張立杰律師
            羅偉恆律師
被      告  蔡逸玲  

訴訟代理人  匡伯騰律師
被      告  鄭崴隆  

上列當事人間請求確認合夥關係不存在等事件，本院於民國110
年9月23日言詞辯論終結，判決如下：
    主　　  文
一、確認被告之被繼承人黃渼琇與原告間就「苗栗縣私立聖亞社
    區養護中心」合夥事業之合夥關係，自民國100年1月1日起
    不存在。
二、被告應偕同原告余桂香、余祐禎、洪绮珮及訴外人陳文菊 
    就苗栗縣○○市○○段000○號建物，依附表所示之應有部分比例
    辦理登記為分別共有。
三、被告蔡逸玲、鄭崴隆應將其2人就苗栗縣○○市○○段000○號建
    物之所有權權利範圍各1/10，按原告余桂香、余祐禎 、洪
    绮珮、莊惠如各1/4之比例移轉登記予原告余桂香、余祐禎
    、洪綺珮、莊惠如。
四、原告其餘之訴駁回。
五、訴訟費用由被告負擔。　　
    事實及理由
壹、程序方面：
一、按訴狀送達後，原告不得將原訴變更或追加他訴，但請求之
    基礎事實同一者、擴張或減縮應受判決事項之聲明者，不在
    此限，民事訴訟法第255條第1項第2款、第3款定有明文。本
    件原告原請求：⑴確認被告蔡逸玲、鄭崴隆（即被繼承人黃
    渼琇之繼承人）與原告全體間就「苗栗縣私立聖亞社區養護
    中心」合夥事業之合夥關係自民國100年1月1日起即不存在
    ；⑵被告蔡逸玲、鄭崴隆應就被繼承人黃渼琇公同共有之坐
    落苗栗縣○○市○○段000○號建物（下稱系爭建物）辦理繼承登
    記；⑶被告蔡逸玲、鄭崴隆應將第2項建物之所有權移轉登記
    予原告余桂香、余祐禎、洪綺珮及訴外人陳文菊全體公同共
    有。嗣於訴訟進行中，原告本於其主張之同一基礎事實，及
    因被告已就系爭建物辦理繼承登記，而更正其聲明如後述原
    告主張項下所示（見卷第441-442頁），合於前開規定，應
    予准許。
二、被告鄭崴隆經合法通知，未於言詞辯論期日到場，核無民事
    訴訟法第386條所列各款情事，爰依原告之聲請，由其一造
    辯論而為判決。
貳、實體方面：
一、原告主張：
  ㈠原告余桂香與訴外人莊繼光、洪滄海、黃渼琇（即鄭黃美蘭
    ）、彭坤泉等5人於87年間共同出資，在苗栗縣○○市○○路000
    號合夥設立、經營「聖亞社區養護中心」（下稱養護中心）
    。該養護中心原經核准之安養收容量僅18床，營運7年後已
    不敷使用，合夥團體遂決議由原告余桂香另尋址經營，再以
    原告余桂香所貸款項借予合夥團體租地自建系爭建物（門牌
    號碼為苗栗縣○○市○○街00號），並向苗栗縣政府申請擴充收
    容床數，於94年12月7日重新申請立案為「苗栗縣私立聖亞
    社區養護中心」。養護中心於94年搬遷並重新立案時，因各
    股東皆齊心為養護中心之營運努力，且當時無法以非法人之
    養護中心名義辦理建物登記，合夥團體乃借各合夥人指定之
    人之名義，將系爭建物登記為原告余桂香、余祐禎（即余素
    香）、洪綺珮及訴外人黃渼琇、陳文菊等5人公同共有，然
    實際上所有權仍屬於合夥團體，由合夥經營之養護中心管理
    及使用收益，並以養護中心之營運所得償還原告余桂香所貸
    款項，系爭建物歷年之房屋稅亦皆由合夥團體繳納。
  ㈡其後，黃渼琇因家庭因素欲退股，經全體股東同意而於99年1
    2月簽訂「股權讓渡同意書」（下稱系爭讓渡同意書），將
    其全部股份（股權比例為20/150）以新臺幣（下同）260萬
    元轉讓予當時之股東即原告莊惠如、余祐禎及訴外人陳國禎
    、王小全，並由原告余桂香開立土地銀行支票2紙，代上開
    受讓股東給付股款予黃渼琇，是自100年1月1日起，黃渼琇
    與其他股東間已無合夥關係存在，不得再享有股東權益。此
    外，黃渼琇已於108年8月7日死亡，合夥團體與黃渼琇間就
    系爭建物之借名登記關係，應類推適用民法委任之規定，因
    黃渼琇之死亡而終止。
  ㈢被告2人為黃渼琇之繼承人，因合夥團體日前決議處分系爭建
    物，數次通知被告出面協商並配合辦理系爭建物之返還。被
    告鄭崴隆表示依其所知及聽聞其母黃渼琇所述，確有原告所
    稱之上開情事，其亦曾運用黃渼琇轉讓股權所得之款項。惟
    被告蔡逸玲拒絕偕同原告辦理移轉登記，並稱其母親黃渼琇
    仍為合夥人，而欲對屬於合夥財產之系爭建物主張權利，是
    原告等現合夥人對於黃渼琇與原告間是否有合夥關係，自有
    確認利益。又合夥團體與黃渼琇之借名登記關係終止後，被
    告即無由繼續享有該登記名義之利益，且黃渼琇為合夥團體
    取得之公同共有登記名義利益本應移轉於合夥團體，因系爭
    建物之公同共有型態須變更為分別共有，始得辦理持分移轉
    登記，爰依民法第179條及類推適用同法第541條第2項規定
    ，請求法院擇一命被告等返還登記名義，將系爭建物之所有
    權移轉登記予合夥團體所指定之人或合夥團體等語。
  ㈣並先位聲明：
    ⒈確認被告之被繼承人黃渼琇與原告間就「苗栗縣私立聖亞
      社區養護中心」合夥事業之合夥關係，自100年1月1日起
      即不存在。
    ⒉被告蔡逸玲、鄭威隆應偕同原告余桂香、余祐禎、洪绮 珮
      、訴外人陳文菊，就兩造公同共有之系爭建物辦理登記為
      分別共有，應有部分被告蔡逸玲、鄭威隆各為1/10，原告
      佘桂香、余祐禎、洪绮佩、訴外人陳文菊各為1/5。
　　⒊被告蔡逸玲、鄭崴隆應將系爭建物之所有權權利範圍各1/1
      0，按原告余桂香、余祐禎、洪绮珮、訴外人陳文菊各1/4
      之比例移轉登記予原告余桂香、余祐禎、洪绮珮、訴外人
      陳文菊。
  ㈤另備位聲明：
　  ⒈確認被告之被繼承人黃渼琇與原告間就「苗栗縣私立聖亞
      社區養護中心」合夥事業之合夥關係，自100年1月1日起
      即不存在。
　　⒉被告蔡逸玲、鄭威隆應偕同原告余桂香、余祐禎、洪绮珮
      、莊惠如，就兩造公同共有之系爭建物辦理登記為分別共
      有，應有部分被告蔡逸玲、鄭威隆各為1/10，原告佘桂香
      、余祐禎、洪绮佩、莊惠如各為1/5。
　　⒊被告蔡逸玲、鄭崴隆應將系爭建物之所有權權利範圍各1/1
      0，按原告余桂香、余祐禎、洪绮珮、莊惠如各1/4之比例
      移轉登記予原告余桂香、余祐禎、洪绮珮、莊惠如。
二、被告答辯：
  ㈠被告蔡逸玲：伊否認黃渼琇有讓渡養護中心合夥股權之事實
    ，被告鄭崴隆為伊同母異父之弟，平素無甚手足情感，其基
    於個人利益考量所書立，再轉由原告提出之聲明切結書，其
    内容自難採信。黃渼琇自養護中心成立後，迄至108年8月7
    日過世前，均持續以養護中心為健保投保單位，足證黃渼琇
    於過世時仍為養護中心之合夥人。縱認系爭讓渡同意書為真
    正，惟依其内容，僅係黃渼琇於100年1月讓渡其在養護中心
    之合夥股份，並不包括系爭建物所有權之移轉，是黃渼琇仍
    保有系爭建物公同共有之權利。否則不動產所有權涉及之經
    濟利益甚鉅，兩造如有所有權移轉登記之協議，原告等人豈
    會自100年1月迄109年9月長達近10年期間，任令系爭建物之
    所有權維持包含黃渼琇在内之5人公同共有狀態，未為任何
    訴訟與非訟程序之請求？再者，原告余桂香於109年8月4日
    寄發予伊之存證信函中，明確自認黃渼琇直至108年8月7日
    過世時仍為系爭建物之公同共有人（持分1/5)，伊為黃渼琇
    之法定繼承人，因繼承而取得系爭建物所有權持分1/10，請
    伊按所有權持分1/10領取系爭建物之出賣價金，亦可以公同
    共有人之身分主張優先承買等情，足證黃渼琇始終為系爭建
    物之公同共有人，且與原告間未曾就系爭建物有任何移轉所
    有權登記之協議。至當年全體合夥人以養護中心之名義向國
    稅局申請為系爭建物房屋稅之繳納義務人，並不影響黃渼琇
    為公同共有人之事實，關於不動產所有權之歸屬，仍應以建
    物登記之公示制度為認定依據。況苗栗縣政府稅務局竹南分
    局於109年4月13日業以苗稅竹字第1096003439號函，將系爭
    建物之房屋稅納稅義務人由養護中心更正為系爭建物之全體
    公同共有人。原告並未舉證證明系爭建物之登記共有人與原
    告間有借名登記之約定，其請求並無理由等語。並聲明：原
    告之訴駁回。
  ㈡被告鄭崴隆未於言詞辯論期日到場，但具狀陳稱：伊母親黃
    渼琇確有於99年12月間經養護中心全體合夥股東同意後，自
    100年1月1日起退股，並將所有養護中心之股份，包含生財
    器具及建築物等一切合夥財產，全部讓渡予受讓股東，讓渡
    金額為260萬元，伊也曾運用此部分金錢。本件原告之主張
    為真實，伊同意原告之請求，被告蔡逸玲幾乎未與黃渼琇一
    同生活過，並不瞭解黃渼琇與養護中心之關係及細節等語（
    見卷第131、363、365頁）。
三、本院為行集中審理，協同兩造協議並簡化爭點整理如下（見
    卷第322-325頁）：
  ㈠兩造不爭執事項：
  ⒈原告余桂香與訴外人莊繼光、洪滄海、黃渼琇（原名鄭黃美
    蘭）、彭坤泉等人於87年共同出資，在苗栗縣○○市○○路000
    號合夥設立經營「聖亞社區養護中心」，原合夥人持股比例
    為：
合夥人 持股比例 備註 余桂香 40/120 持股比例以出資額計算（見卷第24頁） 彭坤泉 20/120  莊繼光 20/120  洪滄海 20/120  黃渼琇（即鄭黃美蘭） 20/120  
  ⒉約於91年合夥人增資後，各合夥人之持股比例變更為：
合夥人 持股比例 備註 余桂香 55/150 增資出資15萬元 彭坤泉 25/150 增資出資5 萬元 莊繼光 25/150 增資出資5 萬元 洪滄海 25/150 增資出資5 萬元 黃渼琇 20/150  
  ⒊養護中心於94年12月7日搬遷至苗栗縣○○市○○街00號（即系爭
    建物），並重新申請立案為「苗栗縣私立聖亞社區養護中心
    」（見卷第31頁）；原合夥人彭坤泉、莊繼光、洪滄海分別
    移轉其股權予原告余祐禎、莊惠如、洪綺珮，合夥團體各合
    夥人之持股比例變更為：
合夥人 持股比例 備註 余桂香 55/150  余祐禎（即余素香） 25/150 余祐禎為彭坤泉之配偶 莊惠如 25/150 莊惠如為莊繼光之女兒 洪綺珮 25/150 洪綺珮為洪滄海之女兒 黃渼琇 20/150  
  ⒋系爭建物興建完成後，於94年12月19日辦理第一次登記為原
    告余桂香、余祐禎、洪綺珮及訴外人黃渼琇、陳文菊（為莊
    繼光之配偶，見卷第143-145頁）等5人公同共有（見卷第27
    -29頁）。
  ⒌98年5月28日原告余桂香經全體股東同意，轉讓部分持股予訴
    外人陳國禎、王小全（見卷第105-106頁），合夥團體各合
    夥人之持股比例變更為：
合夥人 持股比例 備註 余桂香 25/150 減少30/150 余祐禎（即余素香） 25/150  莊惠如 25/150  洪綺珮 25/150  黃渼琇 20/150  陳國禎 15/150 新增15/150 王小全 15/150 新增15/150 
  ⒍訴外人陳國禎、王小全於101年1月，轉讓其2人之全部持股予
    原告余桂香（見卷第107頁）。
  ⒎黃渼琇於108年8月7日死亡，其法定繼承人原為被告鄭崴隆、
    蔡逸玲及訴外人鄭筠憲、鄭向君4人，惟鄭筠憲、鄭向君於
    法定期間聲明拋棄繼承，經本院108年度司繼字第621號准予
    備查，故黃渼琇之繼承人僅餘被告2人。
  ⒏系爭建物之房屋稅納稅義務人，於108年（含當年）以前為「
    聖亞社區養護中心」，嗣於109年4月13日經苗栗縣政府稅務
    局竹南分局變更納稅義務人名義為余桂香、余祐禎、洪綺珮
    、黃渼琇、陳文菊等5人公同共有（見卷第49-55頁、第189-
    195頁）。
  ㈡本件爭點：
  ⒈被告之被繼承人黃渼琇是否有於99年12月間簽立系爭讓渡同
    意書，同意自100年1月1日起將其持股全部轉讓予當時之合
    夥人即原告莊惠如、余祐禎及訴外人陳國禎、王小全？
  ⒉原告請求確認被告之被繼承人黃渼琇與原告間就「苗栗縣私
    立聖亞社區養護中心」合夥事業之合夥關係，自100年1月1
    日起不存在，有無理由？
  ⒊原告主張系爭建物屬於合夥財產，並由全體合夥人借名登記
    在原告余桂香、余祐禎、洪綺珮及訴外人黃渼琇、陳文菊名
    下公同共有，是否屬實？
  ⒋原告主張合夥團體與黃渼琇之借名登記關係因黃渼琇死亡而
    終止，依民法第179條或類推適用民法第541條第2項規定，
    請求被告辦理系爭建物共有型態變更登記為分別共有，並將
    被告之應有部分移轉登記予原告余桂香、余祐禎、洪綺珮及
    訴外人陳文菊或原告4人，有無理由？（本項爭點依原告更
    正後之聲明而予以修正）
四、本院之判斷：
  ㈠黃渼琇有於99年12月間簽立系爭讓渡同意書，同意自100年1
    月1日起將其持股全部轉讓予當時之合夥人即原告莊惠如、
    余祐禎及訴外人陳國禎、王小全：
  ⒈按在必要共同訴訟，共同訴訟人中一人之行為，不利於共同
    訴訟人者，其效力不及於全體，固為民事訴訟法第56條第1
    項第1款所明定，然法院如以共同訴訟人中一人之陳述，為
    其認定事實得心證之訴訟資料，仍為法之所許（最高法院75
    年度台再字第108號、88年度台上字第631號判決參照）。又
    法院得斟酌全辯論意旨及調查證據之結果，在不違背論理及
    經驗法則前提下，依自由心證判斷事實之真偽，該所謂「全
    辯論意旨」，自包括全部共同訴訟人之陳述，則共同訴訟人
    中之一人，在訴訟上對於他造主張之事實，依民事訴訟法第
    279條第1項規定所為不利於己之自認，對其他共同訴訟人縱
    不受拘束，法院仍可據為依自由心證判斷事實真偽之參考，
    而非全盤否認該自認之效力（最高法院98年度台上字第1218
    號判決參照）。查被告鄭崴隆具狀陳稱其母黃渼琇確有於99
    年12月間經養護中心全體合夥股東同意，自100年1月1日起
    退股，並將所有養護中心之股份包含合夥財產，以260萬元
    之代價讓渡予受讓股東等語，核與原告之主張相符。衡以被
    告鄭崴隆為黃渼琇之長子，且與黃渼琇同住於苗栗縣○○市○○
    ○路000巷0號，此經本院調取108年度司繼字第621號拋棄繼
    承事件卷宗核閱其內戶籍謄本無訛，足見黃渼琇生前係與被
    告鄭崴隆共同生活，被告鄭崴隆對於黃渼琇生前管理財產之
    情形，應可經由其與黃渼琇共同生活之見聞知悉。況被告鄭
    崴隆為黃渼琇之繼承人，並未拋棄繼承，若黃渼琇對於原告
    等人或系爭建物尚有權利可得主張，被告鄭崴隆應無為偏坦
    原告而故意減損自己應得利益之理？是依常理判斷，被告鄭
    崴隆所言上情，應有高度之可信性。
  ⒉次查，被告並不爭執余桂香曾於98年5月28日經全體股東同意
    轉讓其部分持股予陳國禎、王小全2人（見不爭執事項⒌），
    足認因該次股權轉讓而由合夥人簽立之同意書上黃渼琇之簽
    名，應屬真正。而經本院以前揭同意書上「黃渼琇」之簽名
    字跡（見卷第105頁），與系爭讓渡同意書上「黃渼琇」3字
    （見卷第37頁）相互比對，前後兩者之運筆勾勒、態勢神韻
    、慣性及筆畫特徵上，均甚為相似。又證人蔡嘉紋於本院具
    結證稱：伊於94年至102年間在聖亞社區養護中心做行政工
    作，黃渼琇在該處擔任照護服務員，也是合夥人之一，很久
    前伊曾聽黃渼琇說要退股，當時養護中心因為財務問題沒有
    辦法將錢退給她，所以一直到99年底股東開會時，才決定把
    錢退給她，黃渼琇的股權是到其他股東那邊去。系爭讓渡同
    意書是在養護中心的辦公室簽的，伊有看到黃渼琇簽名及蓋
    印，當時是伊、李宗瀚、黃渼琇及余桂香4人在場等語（見
    卷第215-217頁）。另證人李宗翰於本院具結證稱：伊自90
    年就在舊的聖亞社區養護中心做兼職看護，當時是在信義路
    ，一直到97年伊到聖庭老人長期照護中心做專職主任兼聖亞
    社區養護中心的會計工作，一直做到100年後就專職做聖庭
    的主任。伊在養護中心兼職時，黃渼琇就有在那邊做看護工
    作，但是斷斷續續的。伊知道養護中心股本是150萬，黃渼
    琇是出資20萬，因為伊作帳時要處理股東分紅，會按照這個
    比例去分。99年年底時，黃渼琇曾釋出想要讓渡股權的訊息
    ，後來股東有開會，黃渼琇也有簽立1個讓渡書，伊有看到
    黃渼琇在系爭讓渡同意書簽名蓋章，當時在場的人有余桂香
    、蔡嘉紋、黃渼琇及伊，黃渼琇退股後，會計未再定期給付
    黃渼琇任何款項等語（見卷第218-222頁）。按證人為不可
    代替之證據方法，如果確係在場聞見待證事實，而其證述又
    非虛偽者，縱令證人與當事人有親屬、親戚或其他利害關係
    ，其證言亦非不可採信（最高法院107年度台上字第1665號
    判決參照）。證人蔡嘉紋雖為原告余桂香之媳婦，另證人李
    宗翰固曾受僱於養護中心，然其2人在養護中心擔任行政或
    會計工作多年，對於養護中心之股東為何人，自應有相當程
    度之瞭解。本院審酌證人蔡嘉紋、李宗翰之證述內容與被告
    鄭崴隆所陳大致相符，且自100年1月起至黃渼琇死亡時止，
    曾定期轉帳匯款至黃渼琇之郵局帳戶者，僅有黃渼琇之女兒
    鄭向君，並無養護中心或原告等人（見卷第237-269頁、第2
    91-293頁），此與證人李宗翰所稱黃渼琇退股後未再領取股
    東分紅等情相合；又系爭讓渡同意書上黃渼琇之簽名字跡，
    確與黃渼琇以往之簽名字跡甚為相似，業如前述，足見證人
    蔡嘉紋、李宗翰之證述內容應屬實情。是黃渼琇有簽立系爭
    讓渡同意書，同意自100年1月1日起將其持股全部轉讓予當
    時之合夥人即原告莊惠如、余祐禎及訴外人陳國禎、王小全
    等情，自堪認定。
　㈡原告請求確認黃渼琇與原告間就「苗栗縣私立聖亞社區養護
    中心」合夥事業之合夥關係，自100年1月1日起不存在，為
    有理由：
  ⒈按確認法律關係之訴，非原告有即受確認判決之法律上利益
    者，不得提起之，民事訴訟法第247條第1項前段定有明文。
    所謂即受確認判決之法律上利益，係指因法律關係之存否不
    明確，致原告主觀上認其在法律上之地位有不安之狀態，且
    此種不安之狀態，能以確認判決將之除去者而言。本件原告
    主張被告之被繼承人黃渼琇自100年1月1日起將股權轉讓予
    原告莊惠如、余祐禎及訴外人陳國禎、王小全後，已非養護
    中心之合夥人乙節，既為被告蔡逸玲所否認，被告蔡逸玲並
    對原告主張其得繼承黃渼琇之合夥權利，堪認被告之被繼承
    人黃渼琇與原告之合夥關係存否，在兩造間確有不明，致原
    告主觀上認其在法律上之地位有不安之狀態，且此種不安之
    狀態能以確認判決除去，故原告提起本件確認之訴，自有即
    受確認判決之法律上利益。
  ⒉次按合夥人非經他合夥人全體之同意，不得將自己之股份轉
    讓於第三人。但轉讓於他合夥人者，不在此限，民法第683
    條定有明文。又股份（股權）與股東權（股東資格）應屬一
    體之兩面。股份之轉讓，自指包括股東應有之全部權利義務
    均為轉讓而言，此與單純一般財產權之讓與，尚有其區別（
    最高法院86年度台上字第542號判決意旨參照）。查黃渼琇
    於99年12月間簽立系爭讓渡同意書，同意自100年1月1日起
    將其持股全部轉讓予當時之合夥人即原告莊惠如、余祐禎及
    訴外人陳國禎、王小全，已如前述，前開股份轉讓行為合於
    民法第683條但書規定，自屬有效。復依上開說明，黃渼琇
    就合夥股份之轉讓，當包含合夥人應有之全部權利義務均為
    轉讓，是黃渼琇轉讓其對養護中心合夥事業之全部股份後，
    即不再具有合夥人資格。從而，原告請求確認其與黃渼琇間
    就養護中心合夥事業之合夥關係，自100年1月1日起不存在
    ，為有理由。
  ㈢系爭建物應屬合夥財產，並由全體合夥人借名登記在原告余
    桂香、余祐禎、洪綺珮及訴外人黃渼琇、陳文菊名下：
　⒈原告主張94年間係由原告余桂香將所貸款項借予合夥團體租
    地自建系爭建物，興建完成後均由養護中心管理及使用收益
    ，並以養護中心之營運所得償還原告余桂香所貸款項，故系
    爭建物屬合夥財產等情，業據原告提出土地租賃契約書、鋼
    骨工程合約書暨工程款簽收單、土木工程估價單暨工程款簽
    收單、水電工程合約書暨工程款簽收單等件為憑（見卷第14
    7-169頁）。觀諸上開土地租賃契約書之內容，承租人（乙
    方）記載為「聖亞社區養護中心余桂香」，契約第1條明定
    ：「甲方同意將其所有坐落頭份鎮中央段第167、168、169
    、178地號土地全部及157、158地號部分土地等六筆土地，
    面積合計約肆佰坪(詳如黃色部分)，全部出租予乙方，興建
    房屋作為養護中心使用，禁止作其他用途使用」等語，前揭
    租賃地號核與系爭建物登記謄本所載之建物坐落地號相符（
    見卷第27頁）；復觀原告所提興建系爭建物之鋼骨工程合約
    書暨工程款簽收單、土木工程估價單暨工程款簽收單、水電
    工程合約書暨工程款簽收單等，亦載明立合約書人或業主為
    「苗栗縣聖亞社區養護中心余桂香」或「聖亞養護院TO余小
    姐」（見卷第157-165頁），足見系爭建物自始即為供養護
    中心使用而興建，並以養護中心之名義承租基地及簽訂相關
    工程契約。
　⒉此外，證人李宗翰於本院具結證稱：系爭建物是原告余桂香
    以自己的房子向銀行貸款來興建，因舊的聖亞只有18床，當
    時伊是會計，會幫余桂香跑銀行繳貸款，新的建物大概花了
    1,100多萬，還不包括土地，當時養護中心的帳目沒有這麼
    多錢來興建，股東也沒有增資，故最初是由余桂香去向銀行
    貸款，貸款時伊沒有陪同余桂香去辦理，但後來還貸款時，
    是由養護中心的盈餘去慢慢繳款，會計帳上的建物價值有1,
    100多萬，伊實際經手還款的部分，也有還到那麼多等語（
    見卷第219-222頁）；此核與原告所稱興建系爭建物之資金
    來源相符。
　⒊另證人陳文菊亦於本院具結證稱：伊並無出資興建或購買養
    護中心使用之系爭建物，以前伊先生（即莊繼光）是安養中
    心的股東，用伊的名字去登記，伊不曾居住使用過系爭建物
    或繳納房屋稅等語（見卷第436-437頁）。衡以系爭建物於9
    4年12月19日辦理第一次登記時，即登記為原告余桂香、余
    祐禎、洪綺珮及訴外人黃渼琇、陳文菊公同共有，此與一般
    合資興建房屋者，通常按照各出資人之出資比例登記為分別
    共有不同，其中登記名義人陳文菊更稱其無出資興建或購買
    系爭建物，係因其配偶莊繼光曾為養護中心股東，而借其名
    義登記。復觀系爭建物興建完成時，內政部發布之「申請土
    地登記應附文件法令補充規定」第9點，明定非法人之商號
    及工廠不得為登記權利主體（見卷第171頁），可知系爭建
    物當時確有不能以養護中心名義辦理保存登記之原因，而有
    借用自然人名義辦理建物登記之需求。是本院綜合上述各節
    ，及系爭建物興建完成後均由養護中心管理使用，非由黃渼
    琇管理使用，且於108年（含當年）以前房屋稅均由養護中
    心繳納，被告蔡逸玲並未提出黃渼琇出資興建系爭建物之具
    體證據等情，認原告主張系爭建物實際上為合夥團體出資興
    建，並由合夥團體借名登記在原告余桂香、余祐禎、洪綺珮
    及訴外人黃渼琇、陳文菊名下，洵屬有據，應可憑採。
　⒋至原告余桂香於109年8月24日寄發予被告之存證信函，雖提
    及系爭建物黃渼琇公同共有之潛在持分推定為1/5，被告2人
    為黃渼琇之法定繼承人，應繼分各為1/10，系爭建物按總價
    150萬元出賣予土地所有權人陳政海，依土地法第34條之1規
    定，被告得領取應得價金或行使優先承買權等語（見卷第18
    1-185頁）。然查，當時系爭土地既仍登記為原告余桂香、
    余祐禎、洪綺珮及訴外人黃渼琇、陳文菊公同共有，則原告
    等部分共有人如欲直接處分系爭建物，自須合於土地法第34
    條之1規定。而依同法條第2項規定，共有人於處分系爭建物
    前應事先以書面通知他共有人，並於申請權利變更登記時檢
    附已為通知或公告之文件（土地法第34條之1執行要點第8點
    參照），始能辦理權利變更登記。而依證人李宗翰所述，興
    建系爭建物之費用逾1,100萬元，然上開存證信函所載之出
    售總價竟僅150萬元，此一金額甚至低於該建物於109年之房
    屋稅課稅現值（見卷第193頁房屋稅籍證明書），顯然違反
    常情。由上可推知，上開存證信函應僅係原告等人為形式上
    滿足土地法第34條之1及其執行要點之規定，以便處分系爭
    建物所為，原告主張該存證信函之內容與事實不符，應可採
    信。被告蔡逸玲以該存證信函抗辯合夥團體與黃渼琇間無借
    名登記關係，尚不足採。
  ㈣原告得依民法第179條或類推適用民法第541條第2項規定， 
    請求被告辦理系爭建物共有型態變更為分別共有，並將被告
    之應有部分移轉登記予原告4人：
　⒈按借名登記者，謂當事人約定一方將自己之財產以他方名義
    登記，而仍由自己管理、使用、處分，他方允就該財產為出
    名登記之契約，其成立側重於借名者與出名者間之信任關係
    ，性質與委任關係類似，應類推適用民法第550條規定，因
    當事人一方死亡而消滅（最高法院103年度台上字第2405號
    判決參照）。系爭建物既係由合夥團體借名登記為原告余桂
    香、余祐禎、洪綺珮及訴外人黃渼琇、陳文菊公同共有，而
    黃渼琇已於108年8月7日死亡，依上開說明，其與合夥團體
    間之借名登記關係當已消滅。又黃渼琇就合夥股份之轉讓，
    已包含其對合夥財產應有之權利義務在內，是黃渼琇已無法
    律上之原因繼續為系爭建物之登記名義人。復按受任人以自
    己之名義為委任人取得之權利，應移轉於委任人，為民法第
    541條第2項所明定。本件原告為合夥團體之現合夥人，被告
    因繼承黃渼琇而登記為系爭建物之公同共有人，原告依民法
    第179條或類推適用同法第541條第2項規定，請求被告返還
    系爭建物之所有權登記，自屬有據。
　⒉而因系爭建物係以公同共有之型態辦理第一次登記，在公同
    共有關係未終止前，縱經全體公同共有人會同辦理，部分公
    同共有人仍不得處分其潛在應有部分（內政部95年2月24日
    內授中辦地字第0950041281號函參照）。故如公同共有人欲
    為處分其潛在之應有部分，應先辦理共有型態變更為分別共
    有後，方可辦理持分移轉登記，此有苗栗縣頭份地政事務所
    110年7月1日頭地一字第1100003810號函、110年7月29日頭
    地一字第1100004264號函在卷可參（見卷第367頁、第427-4
    28頁）。本件合夥團體與黃渼琇之借名登記關係消滅後，黃
    渼琇與原告余桂香、余祐禎、洪綺珮及訴外人陳文菊就系爭
    建物為公同共有之狀態，已無繼續維持之必要，且原告請求
    被告辦理系爭建物共有型態變更為分別共有，已得被告以外
    之公同共有人同意（含訴外人陳文菊，見卷第437頁）。是
    原告請求被告偕同原告余桂香、余祐禎、洪绮珮及訴外人陳
    文菊就系爭建物，按原公同共有之人數及被告之應繼分，依
    附表所示之應有部分比例辦理登記為分別共有，應予准許。
　⒊末按債務人僅有依債務本旨，向債權人或其他有受領權人為
    清償之義務，並無依債權人片面之指示，向第三人為清償之
    義務，故信託人終止信託關係後，委託人僅負返還信託物於
    信託人之義務，並無依信託人之指示將信託物交付第三人或
    將信託物所有權移轉登記於第三人之義務（最高法院84年度
    台上字第2926號裁定、86年度台上字第3454號判決參照 ）
    。本件合夥團體與黃渼琇間就系爭建物之借名登記關係終止
    後，依上開說明，黃渼琇僅負有返還系爭建物所有權予合夥
    團體（即全體合夥人）之義務，原告並未舉證證明合夥團體
    與黃渼琇另有訂立利益第三人契約，自無權請求黃渼琇之繼
    承人即被告將系爭建物應有部分移轉予合夥團體以外之第三
    人。準此，原告先位聲明第3項請求被告蔡逸玲、鄭崴隆將
    其2人應有部分各1/10，按原告余桂香、余祐禎、洪绮珮、
    訴外人陳文菊各1/4之比例移轉登記予該4人，不應准許；應
    按原告備位聲明第3項所示，命被告蔡逸玲、鄭崴隆將其2人
    應有部分各1/10，按原告余桂香、余祐禎、洪绮珮、莊惠如
    各1/4之比例移轉登記予原告4人。
五、綜上所述，原告提起確認之訴，暨依民法第179條或類推適
    用民法第541條第2項規定，請求判決如主文第1至3項所示，
    為有理由，應予准許；至逾此部分之請求，則無理由，應予
    駁回。
六、本件事證已臻明確，兩造其餘攻擊防禦方法及所提證據，經
    審酌後，於判決結果不生影響，爰不逐一論述，附此敘明。
七、訴訟費用負擔之依據：民事訴訟法第79條、第85條第1項前
    段。
中　　華　　民　　國　 110　　年　　10　　月　　19　　日
                  民事第二庭    法　官　顏苾涵
以上正本係照原本作成。
如對本判決上訴，須於判決送達後20日內向本院提出上訴狀。如
委任律師提起上訴者，應一併繳納上訴審裁判費。
                                書記官　楊慧萍
中　　華　　民　　國　 110　　年　　10　　月　　19　　日
附表：
共有人 應有部分 余桂香 1/5 余祐禎 1/5 陳文菊 1/5 洪綺珮 1/5 蔡逸玲 1/10 鄭崴隆 1/10